臺灣高等法院臺中分院民事判決
109年度上易字第654號
上  訴  人  温茂漢  
訴訟代理人  林憲同律師
            李宗瀚律師
被上訴人    蕭紹愼  
            余進欽  
上二人共同
訴訟代理人  蔡順居律師
上列當事人間請求確認抵押權不存在事件，上訴人對於中華民國
109年10月14日臺灣南投地方法院109年度訴字第261號第一審判
決提起上訴，被上訴人並為訴之減縮，本院於111年5月11日言詞
辯論終結，判決如下：
    主  文
原判決（除減縮部分外）廢棄。
被上訴人在第一審之訴駁回。
第一審（除減縮部分外）及第二審訴訟費用由被上訴人負擔。
    事實及理由
壹、程序部分：
　　被上訴人原審起訴請求確認其所有坐落南投縣○○鎮○○○段000
    地號土地（下稱系爭土地），前於民國104年9月3日以系爭
    土地設定如附表所示普通抵押權（下稱系爭抵押權）及擔保
    債權總金額新臺幣（下同）300萬元（含本金300萬元及其利
    息、違約金，下稱系爭債權）均不存在。其第一項聲明：「
    確認系爭土地於104年9月3日設定之系爭抵押權所擔保之系
    爭債權不存在；或系爭債權為若干」等語。被上訴人於110
    年2月25日本院行準備程序時減縮請求為「確認系爭抵押權
    所擔保之系爭債權不存在」等語（本院卷第99頁）。核屬減
    縮應受判決事項之聲明，依民事訴訟法第446條第1項、第25
    5條第1項第3款規定，應予准許。
貳、實體部分：
一、被上訴人主張：系爭土地原為被上訴人蕭紹愼（下略稱蕭紹
    愼）之母蕭○雲（已歿）所有，蕭○雲於107年6月1日死亡，
    系爭土地經全體繼承人繼承後，以分割繼承為原因，由蕭紹
    慎單獨取得所有權，並於108年12月5日信託登記予被上訴人
    余進欽（下略稱余進欽）。蕭○雲雖以系爭土地設定系爭抵
    押權予上訴人作為系爭300萬元債權之擔保，惟系爭債權之
    借款人係訴外人蕭○天（原名蕭○詩，下稱蕭○天），蕭○雲與
    上訴人間並無權債權債務關係，且蕭○雲並不識字，印鑑亦
    已遺失，於系爭抵押權設定不久後即失智並長期臥床至死亡
    ，故上訴人提出之借款收據固蓋有蕭○雲之印鑑，仍不能證
    明有交付金錢之事實。上訴人迄未能舉證與蕭○雲間有系爭
    債權存在及交付借款之事實，被上訴人自得訴請確認系爭抵
    押權所擔保之系爭債權不存在，及依民法第767條第1項規定
    ，請求命上訴人塗銷系爭抵押權登記之判決。（原審就前開
    部分為上訴人敗訴之判決，上訴人聲明不服，提起上訴。）
    並答辯聲明：上訴駁回。
二、上訴人則以：蕭○雲於104年間向上訴人借款，上訴人透過證
    人林○穎陸續交付借款予蕭○雲，合計300萬元，有蕭○雲出具
    上證1所示收據6紙（下稱系爭收據）為證。又蕭○雲簽發上
    證2所示發票日為104年9月1日、面額300萬元之本票1紙（下
    稱系爭本票）予上訴人，方於104年9月3日設定系爭抵押權
    予上訴人；而被上訴人對於蕭○雲之印文係屬真正並不爭執
    ，依法應推定相關文書為真正，可徵系爭債權存在，借款均
    已交付，借款人確實為蕭○雲。而上訴人至104年9月1日止對
    蕭○雲之借款債權本金雖僅為250萬元，惟按年息20%計算利
    息及違約金後，共計749萬0478元等語，資為抗辯。並答辯
    聲明：㈠原判決廢棄。㈡被上訴人在第一審之訴駁回。
三、兩造不爭執之事項：(本院卷第57-58、179頁)
  ㈠蕭○雲於104年9月3日以其所有系爭土地設定系爭抵押權予上
    訴人，詳如附表所示。
  ㈡蕭○雲於107年6月1日死亡，全體繼承人為蕭紹愼、訴外人蕭○
    麗、蕭○珍，且均未向法院拋棄繼承，嗣系爭土地經全體繼
    承人同意分割由蕭紹愼單獨取得所有權（本院卷第187、189
    、205頁）。蕭紹愼於108年12月5日將系爭土地之所有權信
    託登記予余進欽（原因發生日：108年11月28日，信託專簿
    ：108年12月3日竹普資字第000000號）。
　㈢依上證三之銀行往來明細，證人林○穎分別於104年6月23日提
    領28萬元、104年6月25日提領51萬8000元、104年7月24日提
    領30萬元、104年8月21日提領50萬元、104年8月31日提領48
    萬元，共計207萬8000元。
  ㈣系爭收據之記載日期、金額如下：104年6月23日50萬元、104
    年6月25日50萬元、104年7月24日50萬元、104年8月21日50
    萬元、104年8月31日50萬元、104年9月7日50萬元，且系爭
    收據其上蕭○雲之印文為真正(見本院卷第334頁)。
  ㈤倘交付借款金額為207萬8000元，自104年9月1日起至同年11
    月1日（共計61日）之利息為6萬9456元。
四、兩造爭執之事項：(本院卷第58頁)
  ㈠被上訴人請求確認系爭抵押權所擔保系爭債權不存在，是否
    有理由？
  ㈡余進欽請求塗銷系爭抵押權登記，是否有理由？
五、本院得心證之理由：
　㈠按各當事人就其所主張有利於己之事實，均應負舉證之責，
    故一方已有適當之證明者，相對人欲否認其主張，即不得不
    更舉反證。又金錢借貸契約，固應由貸與人就與借用人有借
    貸合意及交付金錢之事實，負舉證之責，惟若貸與人提出借
    用人自己製作之文書已載明積欠借款之事實者，應解為貸與
    人已盡其舉證責任（最高法院109年度台上字第768號民事判
    決意旨參照）。
　㈡依兩造不爭執事項㈣所示，堪認蕭○雲設定系爭抵押權之前，
    即已簽立5張收據（金額各為50萬元）等情為真。又證人林○
    穎分別於104年6月23日提領28萬元、104年6月25日提領51萬
    8000元、104年7月24日提領30萬元、104年8月21日提領50萬
    元、104年8月31日提領48萬元，共計207萬8000元乙情，為
    兩造所不爭執（見不爭執事項㈢所示)，且被上訴人對於系爭
    借據及收據之上所示「蕭○雲」簽印真正亦不爭執，上訴人
    主張系爭借據、收據及本票應推定真正，即非無據，至於被
    上訴人抗辯系爭借據、收據及本票上之「蕭○雲」印文係遭
    他人盜用云云，既為上訴人否認，依舉證責任原則，自應由
    被上訴人就上開「蕭○雲」印章遭他人盜用之變態事實負舉
    證之責。然被上訴人未就「蕭○雲」印章遺失乙節舉證以實
    其說，且縱該印章遺失屬實，亦不足為被上訴人主張該「蕭
    ○雲」印章被盜用事實之證據。另提供不動產「設定抵押借
    款」及「簽發借據、收據或本票借款」行為，均係民間通常
    之經濟活動，為一般人所普遍熟悉，蕭○雲縱有不識字、失
    智並長期臥床等情，而致其認知功能退化，然若經親近家屬
    適當解說，對於前述簽發借據、收據或本票借款行為並非完
    全不能理解，且依證人林○穎後開證述：系爭借據、收據及
    本票均係交由蕭○天帶回予蕭○雲蓋章後拿回等語，堪認蕭○
    雲蓋印之前，得經由蕭○天在旁協助說明，自不難理解其內
    容及意義。則系爭收據復載明：「茲收到温茂漢先生/女士
    ，借款款項共計新台幣伍拾萬元整。經親手點交核實無誤簽
    名，並立據為憑…」等語（見本院卷第41至45頁），足認蕭○
    雲業已收受相關借款等情為真。是被上訴人以：蕭○雲與上
    訴人間無權債權債務關係，且蕭○雲不識字、失智，兩造不
    可能有消費借貸關係云云，仍無從據以推翻上訴人已為之舉
    證。從而，上訴人抗辯系爭抵押權設定及簽發借據、收據或
    本票借款均已徵得蕭○雲同意蓋印乙情，即非無據。
　㈢況依證人林○穎於原審證稱：系爭抵押權設定登記是其所辦理
    ，借據是由蕭○天拿回去給蕭○雲簽印後再帶回，因為借貸金
    額快接近300萬元時，温茂漢說要設定抵押擔保，否則不願
    意再借貸，所以其要求蕭○天要一起列為債務人，而相關借
    貸在系爭抵押權設定登記前即已陸續交付了，系爭300萬元
    事後並未清償等語（見原審卷第95至97頁）；及於本院具結
    稱：系爭抵押權設定金額為300萬元，且設定時，蕭○雲與蕭
    ○天都是記載為債務人，而錢是陸續交給蕭○天與游○茜，且
    相關借據、系爭收據及本票等，其有親口告訴蕭○天、游○茜
    ，必須讓蕭○雲簽名等語（見本院卷第264至270頁）大致相
    符，有原審109年8月6日言詞辯論筆錄及本院110年11月11日
    準備程序筆錄附卷足參，足認借據、系爭收據及本票係由蕭
    ○天交付予證人林○穎收執；及上訴人就上訴人及蕭○雲、蕭○
    天間確有交付金錢及借貸合意款項（至少250萬元）之事實
    ，已盡其舉證責任等情為真。復經本院傳訊證人蕭○天到庭
    作證後（見本院卷第235、281頁），由證人蕭○天以110年11
    月26日民事陳報狀陳述：其為蕭紹愼之子得拒絕證言等語（
    見本院卷第291頁），則依上情形，應認上訴人所辯：蕭○雲
    或蕭○天向上訴人借款，係由證人林○穎以匯款或交付現金方
    式陸續給付與蕭○天或其繼母游○茜，上訴人間於104年9月1
    日間協議確定借款金額為300萬元，由蕭○雲簽發系爭收據及
    本票，並提供系爭土地設定系爭抵押權予上訴人為借款清償
    擔保等語，堪可信為真。基上，上訴人既已提出證據證明其
    持有蕭○雲所簽印之系爭收據、本票之借款原因關係存在，
    而被上訴人復無其他證據，空言主張蕭○雲未在系爭借據、
    收據及本票上簽名及蓋章，及上訴人及蕭○雲或蕭○天間無相
    關消費借貸之借款合意及借款交付，系爭債權不存在云云，
    即無可採。　
　㈣再查，本件蕭○雲於104年9月3日，將系爭土地設定系爭抵押
    權予上訴人，在系爭抵押權設定契約書之第19點關於擔保債
    權種類及範圍載明：「擔保民國104年9月1日之金錢借貸及
    其利息、遲延利息、違約金等全部。」（見原審卷第24頁）
    ，且系爭抵押權載明蕭○雲為義務人兼債務人、蕭○天為債務
    人，則上訴人及蕭○雲、蕭○天間確有交付金錢及借貸合意款
    項（至少250萬元）之事實，已如前述。另參照系爭抵押權
    設定契約書之第23點就遲延利息約定：「每百元日息以壹角
    計。」等語，則以本金250萬元計算，自104年11月1日起至1
    09年5月27日提起本件訴訟之日止（見原審卷第11頁），相
    關遲延利息亦已超過50萬元，是系爭抵押權所擔保之系爭債
    權存在，應堪認定，被上訴人請求上訴人及蕭○雲間系爭抵
    押權所擔保之債權不存在，並請求上訴人塗銷系爭抵押權登
    記，自屬無據。
六、綜上所述，蕭○雲、蕭○天於系爭抵押權設定時確實對於上訴
    人負有消費借貸債務，並為系爭抵押權所擔保之債權，被上
    訴人請求確認系爭抵押權所擔保之系爭債權不存在，並請求
    上訴人塗銷系爭抵押權登記，即無理由，原審為上訴人敗訴
    之判決，尚有未洽。上訴意旨指摘原判決不當，求予廢棄改
    判，為有理由。爰由本院予以廢棄，改判如主文第2項所示
    。
七、本件事證已臻明確，兩造其餘之攻擊或防禦方法及所用之證
    據，經本院斟酌後，認為均不足以影響本判決之結果，爰不
    逐一論列，併此敘明。
八、據上論結，本件上訴為有理由，依民事訴訟法第450條、第7
    8條，判決如主文。
中　　華　　民　　國　　111 　年　　6 　　月　　1 　　日
                民事第六庭    審判長法  官  楊熾光
                                    法  官  莊宇馨
                                    法  官  郭玄義
正本係照原本作成。       
如不服本判決，應於收受判決送達後20日內向本院提出上訴書狀
，其未表明上訴理由者，應於提出上訴後20日內向本院提出上訴
理由書狀（均須按他造人數附具繕本）。
上訴時應提出委任律師為訴訟代理人之委任狀。具有民事訴訟法
第466條之1第1項但書或第2項之情形為訴訟代理人者，另應附具
律師及格證書及釋明委任人與受任人有該條項所定關係之釋明文
書影本。如委任律師提起上訴者，應一併繳納上訴審裁判費。
因疫情而遲誤不變期間，得向法院聲請回復原狀。
                                    書記官  劉雅玲
　　　　　　　　　　　　　　　　　　
中　　華　　民　　國　　111 　年　　6 　　月　　1 　　日

附表
編號 登記日期 收件字號 權利人即抵押權人 清償日期 擔保債權種類及範圍 擔保債權總金額 （新臺幣） 債務人/債務額比例 1 104年9月3日 竹普資字第000000號 温茂漢 104年11月1日 擔保104年9月1日之金錢借貸及其利息、遲延利息、違約金等全部 300萬元 蕭○雲、蕭○詩/全部